最高法院刑事裁定　　　　　　　　　110 年度台抗字第1213號
抗　告　人　林政麾


上列抗告人因違反組織犯罪防制條例等罪案件，不服臺灣高等法
院臺中分院中華民國110年6月11日駁回聲請發還扣押物之裁定（
110年度聲字第1524號），提起抗告，本院裁定如下：
    主  文
原裁定撤銷，應由臺灣高等法院臺中分院更為裁定。
    理  由                                               
一、本件抗告人林政麾以其因違反組織犯罪防制條例等罪案件，
    經臺灣臺中地方法院（下稱臺中地院）107 年度聲扣字第15
    號裁定於新臺幣（下同）1,219萬7,692元之範圍內，扣押抗
    告人所有①南投縣南投市○○路0 段0000號建物、②南投縣
    草屯鎮○○街0○0號建物、③臺中市○○區○○路0段000號
    0 樓之1 建物、④南投縣草屯鎮○○段000000000 號土地、
    ⑤南投縣（南投市○○○段000000000 地號土地。嗣經臺中
    地院106 年度原訴字第110 號、107 年度訴字第296 、427
    、562 、1048、3097號、107 年度原訴字第80號、108 年度
    訴字第197 、1386號判決（下稱第一審判決）判處抗告人犯
    修正前主持、操縱犯罪組織等3 罪刑，並諭知未扣案之犯罪
    所得293萬3,078元沒收（追徵）；再經原審109 年度原上訴
    字第12、13號、109 年度上訴字第694 、695 、696 、697
    、698 、699 、700 號判決（下稱原判決）撤銷改判抗告人
    犯修正前主持、操縱犯罪組織等3 罪刑，未諭知沒收犯罪所
    得。上開不動產扣押之原因已消滅，應撤銷扣押，倘認仍有
    扣押之必要，扣押範圍應不超過第一審判決認定之犯罪所得
    數額，上開不動產總價值超過上開數額甚多，實屬超額扣押
    ，其願保留編號②之建物供作追徵犯罪所得之擔保，其餘均
    請依法撤銷扣押為由，聲請發還扣押物。原裁定則以抗告人
    所有上開不動產與本案存有相當之關聯性，未來有無因犯罪
    所得而應宣告沒收，有隨訴訟程序之發展而有其他調查之可
    能，仍有繼續扣押必要，尚不宜在審理程序全部終結前逕予
    發還，因而駁回抗告人聲請發還上開不動產之聲請。固非無
    見。
二、惟查：
（一）按可為證據或得沒收之物，得扣押之，為保全追徵，必要
      時得酌量扣押犯罪嫌疑人、被告或第三人之財產，刑事訴
      訟法第133 條第1 項、第2 項定有明文；又扣押物未經諭
      知沒收者，應即發還，但上訴期間內或上訴中遇有必要情
      形，得繼續扣押之，刑事訴訟法第317 條亦有規定。故扣
      押物未經諭知沒收，本即應發還，惟在案件未確定，而扣
      押物仍有留存必要時，事實審法院得本於職權依審判之需
      要及訴訟之程度，予以妥適裁量而得繼續扣押，以利訴訟
      之進行。然所謂上訴期間內或上訴中遇有必要情形，得繼
      續扣押之，必以該扣押物仍符合刑事訴訟法第133 條第1
      項或第2 項規定之「可為證據或得沒收之物」、「為保全
      追徵，必要時得酌量扣押犯罪嫌疑人、被告或第三人之財
      產」之情形，始為合法。如依判決之本旨及上訴理由，該
      扣押物不具有與事實之認定具有關聯性之證據價值，亦非
      有再予宣告沒收之可能，或雖有保全追徵之必要，然其額
      度遠逾可能追徵之價額，其超過部分者，即均非有繼續扣
      押之必要，否則其裁量權之行使即難謂合於比例原則，亦
      有侵害人民財產權之虞。
（二）查：抗告人因違反組織犯罪防制條例等罪案件，經檢察官
      追加起訴，依追加起訴書之記載，抗告人之犯罪所得以卷
      附帳冊粗估，至少1,407萬1,600元，第一審判決認定抗告
      人分得詐騙所得293萬3,078元，並諭知沒收（追徵），原
      判決則未諭知抗告人犯罪所得之沒收（追徵）。抗告人不
      服，提起第三審上訴，經本院撤銷原判決關於抗告人部分
      發回更審。抗告人主張上開扣押之不動產總價值超過第一
      審判決認定之數額，則抗告人遭扣押之不動產之價值，有
      無逾追加起訴書所載或第一審判決諭知沒收（追徵）之數
      額？是否仍有扣押不予發還之正當理由，即非無疑；又該
      扣押不動產之價值為何，應為必要之調查、查估（可斟酌
      市價、應有部分、有無抵押等情狀，並由抗告人及檢察官
      表示意見）。原審未為必要之調查，亦未敘明扣押之不動
      產之價值，是否已逾追加起訴書、第一審判決宣告沒收之
      數額，以及原判決未對抗告人諭知犯罪所得之沒收（追徵
      ）等結果，有何合理事證，足認仍有扣押必要之理由。僅
      以本案尚未判決確定，難認扣押之不動產與抗告人所涉犯
      行，毫無關聯，即認有保全之必要，而駁回抗告人之聲請
      。其裁量權之行使，難謂合於比例原則，亦有侵害抗告人
      財產權之虞，即難謂適法。抗告意旨執以指摘，為有理由
      ，應由本院將原裁定撤銷，由原審法院更為妥適之裁定。
據上論結，應依刑事訴訟法第413條前段，裁定如主文。
中    華    民    國   110    年    12    月    23    日
                  刑事第七庭審判長法  官  李  錦  樑  
                                  法  官  蔡  彩  貞  
                                  法  官  林  孟  宜  
                                  法  官  錢  建  榮  
                                  法  官  吳  淑  惠  
本件正本證明與原本無異
                                  書記官
中    華    民    國   110    年    12    月    30    日